臺灣板橋地方法院民事判決　　　　　　　100年度訴字第640號
原　　　告　　官振國
訴訟代理人　　萬建樺律師
被　　　告　　斯君澤
　　　　　　　王俊鵬
上列當事人間請求確認買賣關係不存在事件，經本院於民國100
年7 月19 日言詞辯論終結，判決如下：
    主  文
原告之訴駁回。
訴訟費用由原告負擔。
    事實及理由
一、原告主張：
（一）緣被告斯君澤乃醫藥材料商，因此而與身為牙科醫師之原
      告存在業務往來關係，並因長期往來而存在信任基礎。詎
      被告前竟利用此間信任基礎，自民國94年9月至95年5月間
      ，而以慫恿原告委託其辦理貸款之方式，從中取得部分款
      項，該等金額合計為新台幣（下同）4,560,000元；復以
      原告曾為債務人開設之公司擔任保證人，並已代為清償債
      務，原告自亦得向同為保證人之被告追討，其所應分擔之
      金額為34萬7975元。凡此被告均應負返還責任。故原告乃
      向鈞院聲請對被告斯君澤核發支付命令，並已確定在案（
      臺灣板橋地方法院99年度司促字第24341號支付命令）。
（二）詎被告斯君澤自95年5月間積欠高額債務後，立即開始處
      理其名下資產。其中，坐落新北市○○區○○段第51地號
      所有權應有部分10000分之95，及其上建物第6890建號所
      有權全部（門牌號碼為新北市○○區○○路51號13樓，以
      下簡稱：系爭房地），原為被告斯君澤於93年10月26日所
      購置。被告斯君澤嗣於95年5月間對外積欠高額債務後，
      立即於95年7月26日以買賣為原因將系爭不動產移轉登記
      予被告王俊鵬。然查，除據聞被告王俊鵬為被告斯君澤配
      偶王玉芬之兄弟外，系爭不動產嗣於95年8月7日設定抵押
      權登記，登記權利人王李春蓮，該權利人即為被告斯君澤
      配偶王玉芬之母，亦即為被告斯君澤之岳母。復以原告另
      向被告斯君澤提出詐欺刑事告訴，檢察署以系爭不動產地
      址向被告斯君澤所寄發傳票，被告斯君澤均能接獲傳票遵
      期到庭應訊。凡此，益徵本件實為被告斯君澤為逃避民事
      求償，因此而與被告王俊鵬為通謀虛偽意思表示，進而為
      本件不動產移轉登記。因此，被告斯君澤與被告王俊鵬間
      ，就系爭房地根本不存在買賣契約關係。
（三）承上，本件不動產買賣及所有權移轉均係被告二人通謀虛
      偽意思表示，依民法第87條第1項之規定，係屬無效。而
      原告為被告斯君澤之債權人，爰依同法第242條、第113
      條及第767條中段之規定，代位被告斯君澤主張本件不動
      產買賣及移轉本件不動產物權契約之意思表示無效，請求
      塗銷被告二人間之本件不動產移轉登記，並回復為被告斯
      君澤所有。
（四）再縱認被告二人並非通謀虛偽意思表示，惟債務人所為之
      有償行為，於行為時明知有損害債權人之權利者，以受益
      人於受益時亦知其情事者為限，債權人得聲請法院撤銷之
      ，民法第244條第2項定有明文。被告斯君澤明知前揭不動
      產仍有其價值，為避免其遭債權人追償，便預為脫產之行
      為，一方面減少其不動產所有權之財產，一方面確未減少
      其債務，顯然有害於債權人之權利。被告王俊鵬顯然對於
      前開損害原告債權之情事，亦屬知情，始願配合辦理所有
      權移轉登記，而無視於其上仍存在擔保被告債務之抵押權
      。且如非前揭不動產仍有其價值，被告等亦無必要大費周
      章辦理所有權移轉登記，原告亦得提起備位訴訟依民法第
      244條第2項之規定，請求撤銷本件不動產之買賣行為及移
      轉行為，並塗銷該不動產所有權登記。綜上所陳，爰分別
      依民法第87條第1項、第242條、第113條及第767條中段而
      為先位聲明，並依同法第244條第2項而為備位聲明。
（五）聲明：
    1.先位聲明：(1)確認被告斯君澤與被告王俊鵬之間，就被告
      斯君澤所有坐落於新北市○○區○○段第51地號土地（應
      有部分10000分之95）及其上建物第6890號所有權全部（
      門牌號碼為新北市○○區○○路51號13樓）之買賣關係不
      存在；(2).被告王俊鵬就系爭不動產，於95年7月26日以買
      賣為原因，向新北市板橋地政事務所辦理之所有權移轉登
      記，應予塗銷。
    2.備位聲明：(1)被告斯君澤與被告王俊鵬之間，就被告斯君
      澤所有坐落於新北市○○區○○段第51地號土地（應有部
      分10000分之95）及其上建物第6890號所有權全部(門牌號
      碼為新北市○○區○○路51號13樓)，於95年7月18日之買
      賣行為及同年月26日所為之所有權移轉登記行為，均予以
      撤銷；(2)被告王俊鵬就系爭不動產，於95年7月26日以買
      賣為原因，向新北市板橋地政事務所辦理之所有權移轉登
      記，應予塗銷，並回復為被告斯君澤所有。
二、被告則分別以下開情詞置辯：
（一）被告斯君澤部分：
    1.查被告斯君澤同意以14,000,000元出售系爭房屋予被告王
      俊鵬，並於95年7月間收受被告王俊鵬所交付現金50萬元
      ，且於被告王俊鵬交付第2期價金2,000,000元後，即用以
      清償訴外人歐力士公司俾塗銷第二順位抵押權，其餘買賣
      價金尾款則由被告王俊鵬代為清償被告斯君澤積欠合作金
      庫之債務。又被告斯君澤於95年間因受訴外人吳學堅之詐
      騙，陸續指示其配偶將款項匯至訴外人吳學堅所有帳戶，
      致被告斯君澤資金調度出現問題，始將系爭房屋出售予被
      告王俊鵬。故被告斯君澤與王俊鵬間就系爭房屋確有買賣
      契約，且已履約完畢，自無通謀虛偽意思表示而為系爭房
      屋之移轉登記。
    2.聲明：原告之訴駁回。
（二）被告王俊鵬部分：
    1.查被告王俊鵬於95年6月間獲悉被告斯君澤欲出售系爭房
      屋，經查看屋況及週遭環境等情狀，足認堪投資，經雙方
      議價後，被告斯君澤同意以14,000,000元出售系爭房屋予
      被告王俊鵬，並於95年7月間先行交付現金500,000元作為
      訂金，系爭房屋除因被告斯君澤購屋貸款而設定抵押權予
      合作金庫外，另設有抵押權予訴外人歐力士公司以擔保被
      告斯君澤債務，為保障被告王俊鵬權益，乃商請被告斯君
      澤設定抵押押權與被告王俊鵬以為擔保，再由被告王俊鵬
      交付第2期價金2,000,000元，俾塗銷第二順位抵押權，其
      餘買賣價金尾款則由被告王俊鵬代為清償被告斯君澤積欠
      合作金庫債務後另行給付。嗣雙方於同年7月12日就系爭
      房屋簽訂不動產買賣契約書，被告王俊鵬並於翌日匯款50
      萬元以補足頭期款1,000,000元，同時交付2,000,000元俾
      被告斯君澤兌換台支支票，以清償歐力士公司之債務。另
      於完成所有權移轉登記後，經被告王俊鵬向銀行申貸房貸
      ，且自被告王俊鵬取得系爭房屋所有權後，亦按時繳付房
      貸本息迄今。故被告斯君澤與王俊鵬間就系爭房屋確有買
      賣契約，且已履約完畢，自無通謀虛偽意思表示之疑。
    2.再查，原告既主張被告間移轉系爭房屋係通謀虛偽意思表
      示而無效，原告自應就通謀虛偽意思表示乙節負舉證責任
      ，若原告不能舉證自己主張事實為真正，則被告就其抗辯
      之事實即令不能舉證，或所舉證據尚有瑕累，亦應駁回原
      告之訴。觀諸不動產買賣契約書以及相關資金往來明細，
      可徵被告王俊鵬與斯君澤間確存有買賣關係，原告所指並
      無理由。又原告既起訴主張被告等就系爭房屋之買賣行為
      屬通謀虛偽意思表示，惟原告之舉證方法，僅以被告斯君
      澤對原告負有借款債務，逕將系爭不動產以買賣原因移轉
      登記予被告王俊鵬，實難認原告已善盡舉證之責。況依不
      動產買賣契約書以及相關資金往來明細，以及新北市板橋
      地政事務所系爭房屋移轉登記資料之內容，系爭房屋確係
      以買賣為移轉登記之原因，買受人及出賣人分別為被告王
      俊鵬與斯君澤，則被告2人間確有買賣系爭房屋之意思表
      示，原告既未能舉證被告2人買賣系爭不動產有何通謀虛
      偽意思表示以實其說，僅主張其等間之買賣關係應屬通謀
      虛偽，及親等間買賣關係是否屬實，相較於一般第三人買
      賣，自應受較嚴格之檢驗等語，尚乏依據。是被告王俊鵬
      與斯君澤雖為姻親關係，然被告王俊鵬為購買系爭房屋已
      依約給付價款，原告未有證據即臆測被告王俊鵬與被告斯
      君澤間就系爭房屋之買賣契約為通謀虛偽意思表示，洵屬
      無據。
    3.又查，原告主張被告王俊鵬有詐害債權，應由原告就被告
      斯君澤行為時明知其行為有害於債權人及已達無資力賠償
      原告所受損害之程度，及被告王俊鵬於受益時亦明知其事
      情該等事實負舉證責任。然原告未舉證證明被告王俊鵬於
      系爭房屋買賣時已確知被告斯君澤之本件債務，況依原告
      提出之鈞院99年度司促字第24341號支付命令，上開支付
      命令係99年7月15日送達，於同年8月6日確定，而被告王
      俊鵬係於95年間買受系爭房屋，被告王俊鵬究循何途徑知
      悉被告斯君澤與原告間之債權債務關係，何以被告王俊鵬
      於斯時知有詐害債權之情事，均未見原告舉證以實其說，
      原告空言主張依民法第244條第2項之規定，聲請撤銷被告
      間移轉系爭房屋之買賣契約，自無理由。
    4.聲明：原告之訴駁回。
三、按確認法律關係之訴，非原告有即受確認判決之法律上利益
    者，不得提起之，民事訴訟法第247條第1項前段定有明文。
    又所謂「即受確認判決之法律上利益」，係指法律關係之存
    在與否不明確，致原告在私法上之地位有受侵害之危險，而
    此危險得以對於被告之確認判決除去者而言（最高法院42
    年台上字第1031號判例參照）。查原告主張其為被告斯君澤
    之債權人，被告斯君澤於95年7月26日將其所有之系爭房地
    ，以買賣為原因，辦理所有權移轉登記予被告王俊鵬，系爭
    不動產之買賣及移轉所有權登記行為均屬通謀虛偽意思表示
    ，已危害原告對被告斯君澤債權求償之權利，是以被告2人
    間就系爭不動產究否存有買賣關係，顯對原告私法上之地位
    有影響，即有法律上地位不安之狀態，而此不安之狀態，得
    以對於其等之確認判決除去之，故原告提起本件消極確認之
    訴，先位聲明請求確認被告斯君澤與被告王俊鵬之間，就被
    告斯君澤所有之系爭房地之買賣關係不存在，自有確認利益
    ，合先敘明。
四、查原告起訴主張其自94年9月起至95年5月間，委任被告斯君
    澤辦理貸款，因認被告斯君澤從中取得部分款項合計4,560,
    000元，復以原告曾為債務人開設之公司擔任保證人，並已
    代為清償債務，而認自得向同為保證人之被告斯君澤追討其
    所應分擔之金額347,975元，故原告乃向本院聲請對被告斯
    君澤核發支付命令，經本院於99年6月29日以99年度司促字
    第24341號核發支付命令，並已確定在案，而被告斯君澤與
    被告王俊鵬間係姻親關係，於95年7月26日，雙方就系爭不
    動產以買賣為原因，向新北市板橋地政事務所辦理所有權移
    轉登記等情，業據提出本院99年度司促字第24341號支付命
    令及支付命令確定證明書（參本院卷第8、第9頁）、建物登
    記謄本（參本院卷第11頁至第15頁）及戶籍謄本（參本院卷
    第71、第72頁）在卷可稽，且為被告所不爭執，堪信原告此
    部分之主張為真實。
五、再原告復主張被告斯君澤於95年5月間對外積欠高額債務後
    ，立即於95年7月26日以買賣為原因將系爭不動產移轉登記
    予被告王俊鵬，本件不動產買賣及所有權移轉均係被告二人
    通謀虛偽意思表示，依民法第87條第1項之規定，係屬無效
    ，而原告為被告斯君澤之債權人，爰依同法第242條、第113
    條及第767條中段之規定，代位被告斯君澤主張本件不動產
    買賣及移轉本件不動產物權契約之意思表示無效，請求塗銷
    被告二人間之本件不動產移轉登記，並回復為被告斯君澤所
    有，而縱認被告二人並非通謀虛偽意思表示，惟被告斯君澤
    明知前揭不動產仍有其價值，為避免其遭債權人追償，便預
    為脫產之行為，一方面減少其不動產所有權之財產，一方面
    確未減少其債務，顯然有害於債權人之權利，被告王俊鵬顯
    然對於前開損害原告債權之情事，亦屬知情，始願配合辦理
    所有權移轉登記，而無視於其上仍存在擔保被告債務之抵押
    權，原告亦得依民法第244條第2項之規定提起備位訴訟，請
    求撤銷本件不動產之買賣行為及移轉行為，並塗銷該不動產
    所有權登記等語，被告則分別以前開情詞置辯，是本件所應
    審究者，為被告間移轉系爭房屋之法律行為是否係屬通謀虛
    偽意思表示而屬無效（即先位聲明部分）？再倘被告間移轉
    系爭房屋之法律行為非屬通謀虛偽意思表示，惟被告斯君澤
    將系爭房地出售予被告王俊鵬，是否有害於債權人即原告之
    權利（即備位聲明部分）？茲分別敘述如下。
六、經查：
（一）有關原告先位聲明之部分：
    1.按債權人以債務人（即表意人）與第三人（即相對人）通
      謀虛偽意思表示作為訴訟原因出而主張者，依舉證責任分
      配之原則，自應由該債權人先行立證。又民法第87條第1
      項所謂通謀虛偽意思表示，乃指表意人與相對人互相故意
      為非真意之表示而言，故相對人不僅須知表意人非真意，
      並須就表意人非真意之表示相與為非真意之合意，始為相
      當，若僅一方無欲為其意思表示所拘束之意，而表示與真
      意不符之意思者，尚不能指為通謀而為虛偽意思表示，在
      買賣契約，亦不能僅因契約當事人間有特殊親誼關係或價
      金之交付不實，即謂該買賣係通謀虛偽成立（最高法院48
      年台上字第29號判例、62年台上字第316號判例、86年度
      台上字第3865號裁判參照）。次按稱買賣者，謂當事人約
      定一方移轉財產權於他方，他方支付價金之契約；當事人
      就標的物及其價金相互同意時，買賣契約即成立，民法第
      345條第1項、第2項分別定有明文。
    2.本件原告主張被告間就系爭不動產所為之買賣係基於通謀
      虛偽意思表示，自應由原告就被告間對系爭買賣契約之必
      要之點，即標的物與價金之相互同意確係通謀虛偽意思表
      示一節負舉證責任。則查，原告雖提出系爭房地之建物登
      記謄本、本院99年度司促字第24341號支付命令及支付命
      令確定證明書為據，惟上開登記謄本僅能證明被告間確於
      95 年7月26日以買賣為物權移轉原因，就系爭不動產為所
      有權移轉登記，而本院99年度司促字第24341號支付命令
      及支付命令確定證明書，則僅得證明被告斯君澤對原告確
      有上開欠款之事實，均無法用以證明被告間就系爭不動產
      之買賣確係出於通謀而為虛偽意思表示，是原告據此主張
      被告間移轉系爭房屋之法律行為是否係屬通謀虛偽意思表
      示而屬無效，已非無疑。
    3.而查，被告抗辯被告之間就系爭房地已簽立土地買賣所有
      權移轉契約書，被告斯君澤並確於95年7月間收受被告王
      俊鵬所交付之現金500,000元，隨即用以清償積欠訴外人
      歐力士公司之債務，俾塗銷第2順位抵押權，後再由被告
      王俊鵬協同被告斯君澤清償其對訴外人歐力士公司3,321,
      600元之欠款，嗣後再由被告王俊鵬為買受系爭不動產而
      向訴外人國泰人壽保險公司貸款11,000,000元，其中之10
      ,018,520元並匯至被告斯君澤之帳戶，用以清償其對合作
      金庫積欠之10,018,520元債務等情，有被告提出之存款取
      款憑條、匯出匯款單、歐力士公司之收款單、歐力士公司
      出具之債務清償證明書、被告王俊鵬之匯款同意書等件在
      卷可稽（見本院卷第65頁、第66頁、第88頁），並經本院
      依原告之聲請向國泰人壽保險公司函查被告王俊鵬向該公
      司辦理不動產抵押貸款之撥款流向及每期貸款清償方式等
      情，而核與被告上開所述相符，有國泰人壽保險公司100
      年7月7日國壽字第100070233號函暨檢附繳息紀錄、匯款
      同意書等件附卷可參，是被告抗辯其等之間就系爭房屋確
      有買賣契約，且以履約完畢，並無通謀虛偽意思表示等語
      ，已非不可採信。況被告斯君澤確遭目前因詐欺罪嫌被通
      緝之訴外人吳學堅詐騙，而需款孔急，此有被告斯君澤提
      出之匯款單及臺灣臺北地方法院檢察署通緝書等件在卷可
      按（見本院卷第90頁至94頁），是被告斯君澤辯稱其因債
      務壓力及遭訴外人吳學堅債騙而資金調度出現問題，始欲
      出售系爭不動產等語，亦屬有據。
    4.再查，被告王俊鵬為買受系爭房屋而向國泰人壽保險公司
      貸款11,000,000元，且其名下有國泰世華商業銀行行存款
      一筆、坐落於臺東縣之農地數筆及系爭不動產，其與配偶
      陳淑娟兩人於99年之薪資總額共為1,165,000元，應有資
      力按期繳交每月房貸60,000元乙節，有國泰人壽房屋擔保
      借款繳息證明單、被告王俊鵬之稅務電子閘門財產所得明
      細表與其配偶陳淑娟兩人之99年度綜合所得稅結算申報試
      算稅額通知書等件在卷可稽（見本院卷第67至68頁、第
      82至83頁、第77至79頁、第95至97頁、第105頁），顯見
      原告所言被告王俊鵬顯無資力負擔每月60,000元左右之清
      償貸款金額等語，尚屬無據，而難憑採。
    4.綜上所述，原告雖提出系爭不動產建物登記謄本、本院99
      年度司促字第24341號支付命令及支付命令確定證明書為
      證，惟該登記謄本僅能證明被告2人確於95年7月26日以買
      賣為物權移轉原因，就系爭不動產為所有權移轉登記，而
      本院99年度司促字第24341號支付命令及支付命令確定證
      明書，則僅得證明被告斯君澤對原告確有上開欠款之事實
      ，均無法用以證明被告間就系爭不動產之買賣係出於通謀
      而為虛偽意思表示，此外，原告別無其他積極證據以實其
      說，是其僅憑被告間具有姻親關係即推認被告間就系爭不
      動產之買賣係通謀虛偽意思表示，其主張尚不足採。從而
      ，原告先位聲明請求確認被告間，就被告斯君所有之系爭
      房地之買賣關係不存在，及被告間就系爭房地，於95年7
      月26日以買賣為原因，向新北市板橋地政事務所辦理之所
      有權移轉登記，應予塗銷，為無理由，而應予駁回。
（二）有關原告備位聲明之部分：
    1.按債務已屆清償期，債務人就既存債務為清償者，固生減
      少積極財產之結果，但同時亦減少其消極財產，於債務人
      之資力並無影響，不得指為民法第244條第1項或第2項之
      詐害行為。惟在代物清償，如代償物之價值較債權額為高
      ，有損害於債權人之權利時，而受益人於受益時方知其情
      事者，仍有同法條第2項之適用（最高法院55年台上字第2
      839號判例意旨參照）。次按債權人依民法第244條規定，
      撤銷債務人所為之有償或無償行為者，祇須具備下列之條
      件：(1)為債務人所為之法律行為，(2)其法律行為有害於
      債權人，(3)其法律行為係以財產權為目的，(4)如為有償
      之法律行為，債務人於行為時，明知其行為有害於債權人
      ，受益人於受益時，亦明知其事情。至於債務人之法律行
      為除有特別規定外，無論為債權行為抑為物權行為，均非
      所問（最高法院42年台上字第323號判例意旨參照），(5)
      須撤銷權之行使未逾1年之除斥期間。又按所謂有害債權
      ，指債務人減少其積極財產（如讓與所有權、設定他物權
      、免除債權等是），或增加消極財產（如承擔債務），因
      而足以減少其一般財產，削弱共同擔保，使債權受有損害
      而不能完全受清償而言，則查，原告主張縱認被告間並非
      通謀虛偽意思表示，惟被告斯君澤明知前揭不動產仍有其
      價值，為避免其遭債權人追償，便預為脫產之行為，一方
      面減少其不動產所有權之財產，一方面確未減少其債務，
      顯然有害於債權人之權利，被告王俊鵬顯然對於前開損害
      原告債權之情事，亦屬知情，始願配合辦理所有權移轉登
      記，而無視於其上仍存在擔保被告債務之抵押權，原告亦
      得依民法第244條第2項之規定提起備位訴訟，請求撤銷本
      件不動產之買賣行為及移轉行為，並塗銷該不動產所有權
      登記等語，自應由原告就被告該當於民法第244條第2項之
      要件負舉證之責。
    2.查被告斯君澤將系爭房地出售予被告王俊鵬，係以系爭房
      地之買賣價金清償被告斯君澤之前揭債務，已如前述，是
      被告斯君澤就其所有之系爭房地出售後以清償其債務，固
      生減少積極財產之結果，但同時亦減少其消極財產，於債
      務人之資力並無影響，揆之前揭判例意旨，已難認有民法
      第244條第2項之詐害行為之適用。況被告王俊鵬已實際支
      付買賣價金買受系爭房地，而其所支付之價金，係清償被
      告斯君澤之債務，被告斯君澤之財產並無增減，俱如前述
      ，自無可能有害於債權人之情形。再查，原告就其主張被
      告王俊鵬知悉被告斯君澤與原告之債權債務關係等語，並
      未舉證以實其說，則其聲請撤銷被告間移轉系爭房屋買賣
      行為及移轉所有權之行為，尚不可採。是原告本於民法第
      244條第2項規定，備位聲明請求被告間就被告斯君澤所有
      系爭房地，於95年7月18日之買賣行為及同年月26日所為
      之所有權移轉登記行為，均予以撤銷，及被告王俊鵬就系
      爭房地，於95年7月26日以買賣為原因，向新北市板橋地
      政事務所辦理之所有權移轉登記，應予塗銷，並回復為被
      告斯君澤所有，亦屬無據，而應予駁回。
七、綜上所述，原告既未能舉證系爭房地之買賣契約為基於通謀
    虛偽意思表示，則其先位聲明請求：1.確認被告間就系爭房
    地之買賣關係不存在；2.被告王俊鵬就系爭房地，於95 年7
    月26日及以買賣為原因向新北市板橋區地政事務所辦理之所
    有權移轉登記行為應予塗銷，自屬無據。再被告王俊鵬支付
    價金清償被告斯君澤之債務，難認被告間之買賣行為，係有
    害於原告之債權，其依民法第244條第2項之規定，備位聲明
    請求被告間就被告斯君澤所有系爭房地，於95年7月18日之
    買賣行為與同年月26日所為之所有權移轉登記行為，均予以
    撤銷，及被告王俊鵬就系爭房地，於95年7月26日以買賣為
    原因，向新北市板橋地政事務所辦理之所有權移轉登記，應
    予塗銷，並回復為被告斯君澤所有，亦屬無據，為無理由，
    應俱予駁回。
八、本件事證已臻明確，兩造其餘攻擊防禦方法及未經援用之證
    據，經本院審酌後，核與本件之結論，不生影響，爰不一一
    贅述，併此敘明。
九、訴訟費用負擔之依據：民事訴訟法第78條。
中    華    民    國   100    年    8     月    19    日
                  民事第三庭    法  官  邱靜琪
以上正本係照原本作成
如對本判決上訴，須於判決送達後20日內向本院提出上訴狀。如
委任律師提起上訴者，應一併繳納上訴審裁判費。
中    華    民    國   100    年    8     月    19    日
                               書記官  鄭美莉